【裁判字號】    99,訴,955
【裁判日期】    990831
【裁判案由】    清償借款
【裁判全文】
臺灣臺北地方法院民事判決               99年度訴字第955號
原      告  玉山商業銀行股份有限公司
法定代理人  己○○
訴訟代理人  丁○○
            戊○○
            丙○○
被      告  甲○○
訴訟代理人  乙○○
上列當事人間請求清償借款事件，本院於民國99年8 月24日言詞
辯論終結，判決如下：
    主      文
原告之訴駁回。
訴訟費用新臺幣伍仟柒佰拾元由原告負擔。
    事實及理由
一原告經合法通知，未於最後言詞辯論期日到場，核無民事訴訟
  法第386 條所列各款情形，爰依被告之聲請，由其一造辯論而
  為判決。
二原告起訴主張：
  (一)被告於民國97年5月16日向伊請領信用卡使用（卡號：00000
    00000000000 ，MASTER卡），依約被告即得於特約商店記帳
    消費或向指定辦理預借現金之機構預借現金，但應於當期繳
    款截止日前向伊清償，逾期應自各筆帳款入帳日起給付按年
    息19.71%計算之利息，並加計延滯第1 個月當月計付違約金
    新臺幣（下同）150元，延滯第2個月當月計付違約金300 元
    ，延滯第3個月（含）以上者每月計付違約金600元，有預借
    現金者則應另給付依照每筆預借現金金額3.5%計算之手續費
    。
  (二)詎被告未依約繳款，依信用卡約定條款第22條約定，已喪失
    期限利益，至98年4月14日止，帳款尚餘523,199元未償，爰
    依兩造間之信用卡使用契約，提起本件訴訟等語。
  (三)聲明為：被告應給付原告523,199元，及自98年9月29日起至
    清償日止，按年息19.71%計算之利息，暨加計延滯第1 個月
    違約金150元，延滯第2個月違約金300元，延滯第3個月以上
    按月計付違約金600元。
三被告則抗辯：
  (一)伊前在某間廟裡認識訴外人周振芳，嗣伊於95年間因受傷在
    家養傷，周振芳稱其可代為申請勞保給付，伊乃應其要求交
    付身分證及健保卡正本。然周振芳嗣未將該等證件返還予伊
    ，伊遂去申請補發身分證及健保卡。
  (二)伊並未向原告申請信用卡，而是遭周振芳冒名申請，伊業已
    對周振芳提出刑事告訴，惟其始終未到庭，據聞已遭通緝。
  (三)又伊於97年5 月16日係任職於新榮緯股份有限公司，伊從未
    在竹展實業有限公司（下稱竹展公司）任職，更非該公司之
    副總經理，與原告提出之信用卡申請書所載資料不符，且該
    信用卡申請書上之簽名亦非伊所親簽。
  (四)竹展公司虛報伊96年度薪資所得，伊已於98年6月1日向財政
    部臺灣省北區國稅局臺北縣分局檢舉，該分局並於同年7 月
    間註銷該筆薪資所得等語。
四得心證之理由：
  (一)按當事人主張有利於己之事實者，就其事實有舉證之責任，
    民事訴訟法第277 條前段定有明文。是倘被告否認與原告間
    有契約存在，即應由原告就此利己之事實舉證證明，若原告
    先不能舉證證明自己主張之事實為真實，則被告就其抗辯事
    實，即令不能舉證，或所舉證據尚有疵累，亦應駁回原告之
    請求（最高法院17年上字第917 號判例參照）。原告起訴主
    張：兩造間締有信用卡使用契約，爰依約請求被告清償信用
    卡消費款云云，惟被告否認曾向原告申請信用卡使用，揆諸
    前引判例意旨，自應責由原告就兩造間締有信用卡使用契約
    一節，盡舉證之責。經查：
    1.原告主張被告向其申請信用卡使用，雖提出信用卡申請書
      為證（見本院卷第41頁），惟被告堅詞否認曾簽署該申請
      書。而細觀該申請書，其上記載被告之職業資料為竹展公
      司公司之副總經理，但經本院依職權調閱被告之勞保投保
      紀錄，顯示被告並未曾以竹展公司員工身份投保勞保，且
      其在97年5 月間，係在訴外人新榮緯股份有限公司（下稱
      新榮緯公司）任職（見本院卷第62頁），此核與新榮緯公
      司出具之出勤證明相合（見本院卷第27頁）。再者，觀諸
      被告96年度綜合所得稅各類所得資料清單（見本院卷第33
      頁），其上雖載有被告得自竹展公司之薪資所得，然經被
      告向財政部臺灣省北區國稅局臺北縣分局檢舉後，該分局
      已註銷該筆薪資所得，有財政部臺灣省北區國稅局臺北縣
      分局函、綜合稅額核定通知書在卷足憑（見本院卷第 35-
      37頁）。綜合上開事證，堪認被告辯稱其從未任職於竹展
      公司等語，應非虛妄，是系爭信用卡申請書上記載之被告
      個人資料，已見不實，其是否為被告個人所書寫，即有疑
      義。
    2.原告另聲請傳喚證人即其松江分行職員蔡威佐，欲證明被
      告曾以竹展公司員工身份，在原告開立存款帳戶。惟證人
      蔡威佐到庭證稱：97年間原告承辦竹展公司之員工薪資轉
      帳業務，曾派出兩位經辦人員及一位經理到竹展公司替該
      公司員工辦理開戶手續，日後竹展公司的員工薪資，每月
      會從竹展公司在原告所開立的帳戶直接轉帳到每個員工的
      帳戶。其為當日到竹展公司辦理開戶手續之經辦人之一，
      有見到開戶之員工本人，並以核對身份證其及其他有照證
      件之方式，確認在場開戶者之身分。但因開戶日期為97年
      5月5日，無法確認在庭被告本人是否為開戶之人等語（見
      本院卷第65-66 頁），是由證人蔡威廷之證詞，亦不足以
      證明原告前開主張為真。
    3.再者，經本院調取被告前於彰化商業銀行樹林分行留存之
      顧客資料卡、印鑑卡、約定書，及被告前於中華郵政股份
      有限公司樹林郵局留存之郵局郵政存簿儲金立帳申請書、
      更換事項記要、儲金儲戶申請變更帳戶事項申請書，暨被
      告於99年5 月12日當庭簽名，與原告提出之信用卡申請書
      、印鑑卡、顧客資料表、存款戶約定書、新開帳戶告知書
      等文件一併送請法務部調查局作筆跡鑑定，鑑定結果認定
      前開被告留存於彰化商業銀行樹林分行、中華郵政股份有
      限公司樹林郵局之文件上筆跡及被告庭寫筆跡，與原告提
      出之信用卡申請書、印鑑卡、顧客資料表、存款戶約定書
      、新開帳戶告知書等文件上之筆跡筆劃特徵並不相符，有
      該局99年7月29日調科貳字第09900316130號鑑定書附卷足
      憑（見本院卷第86-88 頁），足證原告提出之信用卡申請
      書、印鑑卡、顧客資料表、存款戶約定書、新開帳戶告知
      書等文件上「甲○○」之簽名，均非被告所為，堪認被告
      辯稱其並未向原告申請信用卡、亦未在原告開立存款帳戶
      等語，與事實相符。
    4.原告雖另稱：被告於96年間將身分證交由他人冒名使用，
      並於97年8 月間繼續同意由該人冒名辦理遷移戶籍及換發
      身分證事宜，且由被告之弟吳岳澄切結該冒名之人即被告
      本人等情，業經本院刑事庭以97年度簡字第4575號判決，
      認定被告違反戶籍法第75條第3 項前段之罪，並判處被告
      有期徒刑2 月確定，是無論系爭信用卡申請書上之簽名是
      否為被告所親簽，被告均有授意他人使用其身分之意圖，
      顯見被告自始即有申請信用卡之意思，仍應負清償之責云
      云。惟原告所指刑事判決書認定之事實為：訴外人高秉生
      前因信用欠佳遭限制出境，乃於96年間徵得被告之同意，
      由被告將其國民身分證交由高秉生冒名使用（被告因此遭
      判處有期徒刑2月，緩刑2年確定），高秉生為求能順利冒
      用被告身分而使用被告之國民身分證，先於97年8月5日冒
      用被告名義，前往臺北市中山區戶政事務所，使用被告交
      付之國民身分證，擬將被告戶籍遷至臺北市中山區○○○
      路627號6樓並提供自己照片申請換發身分證，惟戶政事務
      所承辦人發覺高秉生提供之新照片與原身分證上被告本人
      照片及檔存照片顯有差異，乃要求高秉生另覓家屬切結其
      為被告本人始可辦理。高秉生遂與被告及其弟吳岳澄商議
      後，被告繼續同意將其國民身分證交由高秉生冒名辦理遷
      移戶籍、換領換貼高秉生照片之新身分證，而吳岳澄亦明
      知高秉生擬冒用被告身分證，竟起意與高秉生共同基於冒
      用身分而使用他人身分證之犯意聯絡（吳岳澄亦經判處有
      期徒刑2月，緩刑2年確定），於97年8月6日前往臺北市中
      山區戶政事務所，在查訪書上切結高秉生係被告本人，致
      臺北市中山區戶政事務所承辦員因吳岳澄之切結誤信高秉
      生為被告本人，即於同日核准高秉生之申請，將被告戶籍
      遷入臺北市中山區○○○路627號6樓，並將高秉生提供之
      照片轉印至換領之被告身分證上而予以換發，高秉生取得
      換發之身分證後，即持以冒用身分而使用，有該案判決書
      附卷可參（見本院卷第96頁），由該判決書僅可得知被告
      曾將自己之身分證交予高秉生使用之事實，然尚不足以證
      明被告曾概括授權高秉生或其他人使用其身份證向原告申
      請信用卡使用，原告既未能證明本件係被告授權他人代理
      其而向原告申請信用卡，要難認為兩造間確實已成立信用
      卡使用契約。
    3.綜上，原告未能證明被告確曾親自、或授權他人代為與之
      締結信用卡使用契約，則被告辯稱其並未向原告申請信用
      卡等語，應可信實，兩造間並無信用卡使用契約存在一節
      ，即堪認定。
  (二)綜上所述，原告未能證明兩造間有信用卡契約存在，則其以
    該契約為據，訴請被告給付523,199元，及自98年9月29日起
    至清償日止，按年息19.71%計算之利息，暨加計延滯第1 個
    月違約金150元，延滯第2個月違約金300元，延滯第3個月以
    上按月計付違約金600元，為無理由，應予駁回。
  (三)本件事證已明，兩造其餘攻擊防禦方法及舉證，核與判決結
    果無影響，爰不再一一論列，併予敘明。
五訴訟費用負擔之依據：民事訴訟法第78條。
中    華    民    國    99    年    8     月    31    日
                  民事第六庭    法  官  陳婷玉
以上正本係照原本作成
如對本判決上訴，須於判決送達後20日內向本院提出上訴狀。如
委任律師提起上訴者，應一併繳納上訴審裁判費。
中    華    民    國    99    年    8     月    31    日
                                書記官  吳鸝稻

司法院資訊處製作；財團法人民間司法改革基金會備份。
